臺灣臺中地方法院民事判決　　　　　　九十年度訴字第三九○六號
　　原　　　告　　丁○○○
　　　　　　　　　乙○○
　　　　　　　　　戊○○
　　被　　　告　　丙○○
　　複　代理人　　甲○○
右當事人間請求分割共有物事件，本院判決如左：
    主      文
兩造共有坐落台中縣大里市○○段四○六地號地目「建」（面積三九六．三二平方公
尺）、同段四○七地號地目「建」（面積九六．三九平方公尺）、同段四○九地號地
目「雜」（面積○．一四平方公尺）土地，如附圖（圖一）所示Ａ部分（面積二四六
．四二平方公尺）分歸原告丁○○○所有，Ｂ部分（面積一二三．二一平方公尺）分
歸原告乙○○、戊○○按應有部分各二分之一之比例維持共有，Ｃ部分（面積一二三
．二二平方公尺）分歸被告丙○○所有。
訴訟費用由被告丙○○負擔四分之一，原告乙○○、戊○○各負擔八分之一，原告丁○○○負擔二分之一。
    事      實
甲、原告方面：
  一、聲明：如主文所示。
  二、陳述：
    (一)坐落台中縣大里市○○段四○六地號、同段四○七地號、同段四○九地號土地
      為兩造所共有，原告丁○○○之應有部分均為二分之一，原告乙○○、戊○○
      之應有部分各均為八分之一，被告丙○○之應有部分均為四分之一。原告等早
      欲分割系爭土地，然被告始終不同意，經多次商量未獲協議，故起訴請求分割
      系爭土地，因原告丁○○○於系爭土地上有居住之房屋，由原告丁○○○於分
      割後取得房屋坐落基地部分，損害最小，而原告乙○○、戊○○亦同意原告丁○○○之分割方法，並同意於分割後二人仍維持共有關係。
    (二)系爭三筆土地合併後，面向內新街十米道路，前面寬度達十九公尺，後面寬度
      十六公尺、深度二十公尺以上，原告主張依附圖（圖一）所示之分割為方案，
      依該方案為分割後，兩造所分得土地之寬度、深度、面積均符合建築法規興建
      房屋之規定，而原告等擬於分割後土地合併建築房屋，符合經濟原則，亦無損
      害被告分割土地後建造房屋之權益。
    (三)如依被告所主張如附圖（圖二）所示為分割，不僅私有土地廢棄不用，且勢必
      拆除原告丁○○○所有之部分房屋。又該圖所示「Ｄ」巷道部分，早非後面居
      民通行之巷道，因後面居民係由其左右兩邊通行出入，而九二一地震後，該巷
      道後方更已成一片廢墟，後面居民唯恐他人任意闖入，以竹籬圍住，不准他人
      通行，故如附圖（圖二）所示顯不適合為本件之分割方法。
    (三)如依附圖（圖三）所示為分割方法，被告主張其應分得中間部分之土地，並須
      保留四．五公尺之寬度，不僅將原告等土地分割成兩個不同位置，且後面寬度
      必成為狹小，中間後面留一小塊土地，成為崎嶇不整，甚不適為分割方法。再
      往後觀之，若被告不建築房屋，原告等必無法合併共同建築房屋，將迫使原告
      日後以高價購買其土地，其潛在用意甚明，有權利濫用之嫌，被告主張之分割
      方案甚不合理。又系爭土地目前尚無其他鄰地所有權人主張通行權。
    (四)系爭四○七地號土地上之三層樓建物屋齡約一、二十年之久，該屋係原告丁○○○之夫所建，被告並非共有人，被告指稱屋齡逾三十年、其有共有權之建物
      應係系爭土地上之土角厝部分。
  三、證據：提出土地登記簿謄本三件、地籍圖謄本乙件為證。
乙、被告方面：
  一、聲明：同意分割，但不同意原告之分割方案。
  二、陳述：
    (一)系爭四○六地號、四○七地號及四○九地號三筆土地合併分割，而系爭四○七
      地號土地上之建物，被告亦有應有部分，兩造皆為共有人，是該建物應否保留
      或拆除，兩造之利害關係相同，如因分割土地之必要而須拆除建物者，並不會
      發生僅有原告受損而被告權益毫未受損之利益不平衡情形，從而，該建物應否
      保存或拆除，應審酌者，並非兩造對於該建物之利益，而係如欲保留建物時，
      是否會造成土地分割之困難或所分割出之土地無法為正常之利用？如為保留建
      物，致所分割出之土地無法為正常之利用（例如無法申請建築執照），權衡土
      地及建物之價值，自不宜屈就建物，而使土地無法申請建築執照並作為興建房
      屋之用。
    (二)依原告主張如附圖（圖一）所示之分割方案，該方案並未標示出Ｂ、Ｃ部分之
      面寬，是否有達到申請建築執照之四米五寬度，如未達到該寬度，將使Ｂ、Ｃ
      部分無法申請建築執照並作為興建房屋之用，分得該土地之人權益受損嚴重；
      又Ｃ部分土地上現有通行之巷道，如鄰地所有權人主張對於該巷道有通行之權
      利（例如袋地通行權或既成巷道通行權等），將造成分得Ｃ部分土地之人權益
      受損。
    (三)依被告所主張如附圖（圖二）所示之分割方案為分割，則Ａ、Ｂ、Ｃ部分土地
      皆可申請建築執照並作為興建房屋之用，符合系爭土地之法定用途，能顧及分
      得之人之權益，而Ａ、Ｂ、Ｃ各部分土地之面積與各共有人之應有部分面積出
      入不大，金錢補償數額不大；且將Ｃ部分土地上現有通行之巷道分割出來由各
      共有人保持共有，可避免鄰地所有人主張對於該巷道有通行之權利，分得Ｃ部
      分土地之人權益無受損之虞，至系爭四○七地號土地上之建物須拆除部分，因
      該建物已超過三十年，剩餘價值有限，如為勉強保留該建物致分割出之土地無
      法申請建築執照並作為興建房屋之用，利益權衡恐有失調。
    (四)如依附圖（圖三）所示為分割，則系爭四○七地號土地上之建物須拆除之面積
      固較小，然亦有Ｃ部分土地上現有通行之巷道，日後如鄰地所有權人主張對於
      該巷道有通行之權利，將造成分得Ｃ部分土地之人權益受損之缺點。如認以此
      方案分割為妥，則被告請求分割後取得Ｂ部分之土地。
    (五)被告陳稱就系爭四○七號土地上之建物亦有共有權，其意並非在主張對該三層
      樓建物之權利。又系爭土地目前尚無其他鄰地所有權人主張通行權。
丙、本院依職權向臺中縣政府及台中縣大里市公所函查系爭土地周圍有無既成道路、
    計劃道路並有無編定為特定使用區域、及勘驗現場並囑託台中縣大里地政事務所
    派員會同測量、製作複丈成果圖。
    理      由
一、原告起訴主張坐落台中縣大里市○○段四○六地號、同段四○七地號、同段四○
    九地號土地為兩造所共有，原告丁○○○之應有部分均為二分之一，原告乙○○
    、戊○○之應有部分均各為八分之一，被告丙○○之應有部分均為四分之一，因
    兩造就系爭土地之分割不能達成協議，故依民法第八百二十三條第一項之規定訴
    請分割共有物，原告乙○○、戊○○並願於分割後維持共有關係。被告雖同意系
    爭三筆土地合併分割，惟不同意原告之分割方案，並抗辯分割後取得之土地面寬
    應有四．五公尺以上以利建築，且應將系爭土地目前既有巷道保留由兩造共有，
    以免日後鄰地所有人主張對該巷道有通行之權利等語。
二、原告主張坐落台中縣大里市○○段四○六地號、同段四○七地號、同段四○九地
    號土地為兩造所共有，原告丁○○○之應有部分均為二分之一，原告乙○○、戊○○之應有部分均各為八分之一，被告丙○○之應有部分均為四分之一，因共有
    人間無法達成分割之協議，而共有人間亦無不分割之特約之事實，均為被告所不
    爭執，並有原告所提出之土地登記簿謄本三件、地籍圖謄本乙件附卷可稽，自堪
    信原告之上開主張為真正。
三、按各共有人得隨時請求分割共有物。民法第八百二十三條第一項前段定有明文。
    查系爭三筆土地之共有人相同，且各共有人就各筆土地之應有部分亦均相同，而
    系爭三筆土地復為相毗鄰之土地，雖其中系爭四○六地號、四○七地號土地之地
    目為「建」，而系爭四○九地號土地之地目為「雜」，然因系爭四○九地號土地
    面積僅有○．一四平方公尺，面積甚為微小，如不與系爭四○六地號、四○七地
    號土地合併分割，則系爭四○九地號土地顯無法供使用，不但損及各共有人之權
    益，更有害社會整體土地資源之利用，茲兩造既均同意系爭三筆土地合併分割，
    故准將系爭三筆土地合併分割。次按，系爭土地係坐落台中縣大里市都市計劃區
    內之住宅區，臨十公尺寬之計劃道路，有台中縣政府九十一年一月十五日府建城
    字第○九一○一五九四五○○號函、台中縣大里市公所九十一年一月二十二日（
    九一）里市工字第一五○○號函在卷可按；又系爭土地經合併後，為一地形略呈
    梯形之完整地形，而系爭土地目前之使用狀況，除系爭土地西北角有原告丁○○○目前居住之三層樓鋼筋水泥造建物乙棟外，屋前為空地，南側則有一寬約二公
    尺之水泥路面巷道，於巷道與原告丁○○○居住之建物間之土地上則有兩造共有
    之土角厝乙棟，業據本院勘驗現場製有勘驗筆錄、並囑託台中縣豐大里政事務所
    測量製有土地複丈成果圖在卷可考，且為兩造所不爭執之事實，兩造並均陳明系
    爭土地分割後，願將系爭土地上之土角厝拆除，故於本件審酌系爭土地以原物分
    割為分割方法時，即不再斟酌該土角厝部分拆除與否之利弊。原告主張將系爭土
    地依目前之使用狀況為分割方法，由原告丁○○○取得其目前居住之三層樓建物
    所坐落之基地部分，並陳明分割後原告丁○○○、乙○○、戊○○擬合併建築使
    用，故主張分割後原告丁○○○與原告乙○○、戊○○所取得之土地應相毗鄰，
    俾利利用，被告則抗辯應先將系爭土地南側巷道保留由兩造共有再為分割，爰綜
    合系爭土地之地形、坐落位置、對外通行狀況、分割後各共有人所取得土地之地
    形、利用價值、並整體社會經濟價值之發揮等，就兩造所提分割方法之利弊，析
    述如下：
  (一)依原告所提分割方案即如附圖（圖一）所示之方法為原物分割，則各共有人於分
    割後所取得之土地地形均為呈長方形之規則地形，分割後之每筆土地東側均面臨
    十公尺寬之計劃道路可供對外通行之用，且分割後各筆土地之寬度均在四公尺以
    上、深度亦均在二十公尺以上，依台灣省畸零地使用規則第三條就住宅區○地○○路寬七公尺至十五公尺之建築限制規定，需最小寬度達三．五公尺、最小深度
    達十四公尺觀之，系爭土地已非屬台灣省畸零地使用規則第三條所稱之畸零地，
    而屬均可單獨供建築住宅使用之基地，並無被告所指日後無法供建築使用之弊，
    且依如附圖（圖一）之方案為分割，由原告丁○○○取得Ａ部分土地，由原告乙○○、戊○○取得Ｂ部分土地，不但符合多數共有人（原告三人）之意願，原告
    丁○○○現所居住之三層樓建物無需拆除，亦與系爭土地目前之使用狀況相符，
    並因原告一再陳明分割後擬合併建築使用，於各共有人日後就土地之利用均甚便
    利，土地利用之價值相對提昇，有助於整體社會經濟價值之發揮，堪稱允洽。至
    被告辯稱恐日後鄰地所有人對目前系爭土地南側之巷道主張有通行之權利乙節，
    姑不論兩造均陳明目前並無任何鄰地所有人出而主張對該巷道有何通行之權利，
    被告既未舉證證明系爭土地上之巷道目前係屬供公眾通行之既有巷道，亦未舉證
    證明有何鄰地之袋地所有人目前係以該巷道為通行必經之路徑，日後是否確有鄰
    地所有人將出而主張對該巷道有通行之權利，尚屬未知之數，況縱然日後有鄰地
    所有人出而主張有通行之權利，該鄰地所有人是否即符合民法有關袋地通行權規
    定之所有要件，而得通行系爭土地上目前之巷道，更屬未知之數，如貿然將系爭
    土地上目前之巷道保留由兩造共有，不但目前即將造成私有土地廢棄不用之弊害
    ，且因該巷道土地地形窄細狹長、面積狹小，卻維持由兩造共有，日後兩造欲再
    行分割或使用均甚困難，造成有限之土地資源浪費，不但嚴重損害各共有人之權
    益，更有損於整體社會經濟利益，故顯不宜遽因被告猜測將來是否發生尚屬未定
    之理由，即將系爭土地目前之巷道保留由兩造共有，而致兩造均同蒙其害。
  (二)如依被告所主張附圖（圖二）之方法為分割，不但僅憑被告之猜測即貿然將系爭
    土地上目前之巷道保留由兩造共有，有損害各共有人利益並浪費社會整體土地資
    源、經濟利益之弊害，已詳如前述，且原告丁○○○所有之三層樓建物勢將拆除
    部分，以該三層樓房係屬鋼筋水泥造，一般言之使用年限約可達四、五十年以上
    ，而該屋目前屋齡為一、二十年，目前尚屬堅固，將之拆除部分，於原告丁○○○之利益損害嚴重，是依被告所主張之附圖（圖二）為分割，兩造將同受其害，
    洵不適宜。至被告抗辯如不保留巷道，則希望分割後取得中間部分（即Ｂ部分）
    之土地，然因原告一再陳明分割後擬合併建築使用，原告三人對系爭土地分割後
    如何合併使用已有相當之共識，分割後合併建築使用之協議甚易達成，而土地供
    建築使用，基地面積愈大愈有利於規劃、利用，愈有利於土地資源、經濟效益之
    發揮，為眾所週知之常識，而被告與原告因系爭土地之分割，早生嫌隙，日後與
    任一原告合併建築使用均有相當之難度，難以達成合併使用之協議，不難想見，
    則如由被告取得分割後中間部分（即Ｂ部分）之土地，亦有減損於土地資源之發
    揮及社會經濟利益之處。
  (三)綜合上開各情，本院認系爭土地應依如附圖（圖一）所示為原物分割，並由原告
    丁○○○取得Ａ部分土地，Ｂ部分土地則由原告乙○○、戊○○按應有部分各二
    分之一之比例維持共有，被告則取得Ｃ部分土地，最屬允洽，爰就系爭土地依如
    附圖（圖一）所示分割如主文第一項所示。
四、基上所述，本件原告起訴請求分割系爭土地為有理由，應予准許。又本件事證已
    臻明確，兩造其餘主張、抗辯暨攻擊防禦方法，經審酌均於判決結果無影響，爰
    不一一論述，併此敘明。
五、據上論結，本件原告之訴為有理由，依民事訴訟法第八十一條第一款，判決如主
    文。
中      華      民      國      九十一    年      四    月    二十五    日
                                臺灣臺中地方法院民事第一庭
~B法　　　官　呂麗玉
右為正本係照原本作成。
如對本判決上訴，須於判決送達後二十日內，向本院提出上訴狀，同時表明上訴理由
；如已於本判決宣示後送達前提起上訴者，應於判決送達後十日內補具上訴理由，並
按他造當事人之人數附繕本。
中　　　華　　　民　　　國　　　九十一　　年　　　五　　月　　　一　　　日
~B法院書記官
